【裁判字號】    97,訴,1009
【裁判日期】    981217
【裁判案由】    偽造有價證券等
【裁判全文】
臺灣臺南地方法院刑事判決              97年度訴字第1009號
公  訴  人  臺灣臺南地方法院檢察署檢察官
被      告  己○○
選任辯護人  徐朝琴律師
被      告  戊○○
上列被告因偽造有價證券等案件，經檢察官提起公訴（96年度偵
緝字第1935號、97年度偵緝字第173 號、97年度偵字第4233號）
，本院判決如下：
    主  文
己○○、戊○○均無罪。
    理  由
壹、公訴意旨略以：被告己○○於民國94年間某日，在不詳處所
    ，基於不明原因，取得被害人丁○○於94年2 月25日21時25
    分許，在臺南市○區○○路376 號「肯德基速食店」前所失
    竊，已蓋妥「丁○○」印章之空白支票1 紙（票號：BF0000
    000 、付款人：遠東國際商業銀行臺南分行）。嗣於94年10
    、11月間，因被告戊○○欲向共同被告乙○○（待通緝到案
    後另行審結）借用面額新臺幣（下同）7 萬元之支票，共同
    被告乙○○乃轉向被告己○○商借支票，詎被告己○○竟意
    圖供行使之用，本於偽造有價證券之犯意，在臺南市○○路
    某址，於上開支票上填載面額「柒萬元整」、「70000 」及
    發票日「95年5 月1 日」後，當場交付共同被告乙○○轉交
    與被告戊○○，而共同被告乙○○及被告戊○○均明知被告
    己○○所交付之上開支票係來路不明之贓物，共同被告乙○○竟基於牙保之犯意，轉介上開支票交付與被告戊○○，而
    被告戊○○亦予以收受。嗣被告戊○○將上開支票經由丙○○借與甲○○，甲○○再將上開支票交付黃仙化，黃仙化又
    以上開支票向凱鴻鋼鐵股份有限公司（下稱凱鴻公司）支付
    貨款，經凱鴻公司提示後遭退票，因認被告己○○涉犯刑法
    第201 條第1 項之偽造有價證券罪嫌；被告戊○○涉犯刑法
    第349 條第1 項之收受贓物罪嫌。
貳、按犯罪事實應依證據認定之，無證據不得認定犯罪事實；又
    不能證明被告犯罪者，應諭知無罪之判決，刑事訴訟法第15
    4 條第2 項、第301 條第1 項分別定有明文。次按認定不利
    於被告之事實，須依積極證據，茍積極證據不足為不利被告
    事實之認定，即應為有利於被告之認定，更不必有何有利之
    證據；事實之認定，應憑證據，如未能發現相當證據，或證
    據不足以證明，自不能以推測或擬制之方法，以為裁判之基
    礎；且認定犯罪事實所憑之證據，雖不以直接證據為限，間
    接證據亦包括在內，然而無論直接證據或間接證據，其為訴
    訟上之證明，須於通常一般之人均不致有所懷疑，而得確信
    其為真實之程度者，始得據為有罪之認定，倘其證明尚未達
    到此一程度，而有合理之懷疑存在而無從使事實審法院得有
    罪之確信時，即應為諭知被告無罪之判決；又檢察官對於起
    訴之犯罪事實，仍應負提出證據及說服之實質舉證責任，倘
    其所提出之證據，不足為被告有罪之積極證明，或其指出證
    明之方法，無從說服法院以形成被告有罪之心證，基於無罪
    推定之原則，自應為被告無罪判決之諭知，最高法院30年上
    字第816 號、40年台上字第86號、76年台上字第4986號、92
    年度台上字第128 號判例可資參照。
、公訴人認被告己○○、戊○○涉犯上開罪嫌，無非係以共同
    被告乙○○於偵查中之證述、被告戊○○於偵查中之證述、
    證人丙○○於偵查中之證述、證人丁○○於警詢中之證述、
    己○○書寫之筆跡1 紙、支票及票據掛失止付通知書、遺失
    票據申報書各1 份為其主要論據。訊據被告己○○、戊○○
    均堅決否認有何公訴人所指之犯行，被告己○○辯稱：伊從
    未見過該支票，該支票並非伊交給乙○○，且伊與乙○○不
    常往來，更不認識戊○○等語；被告戊○○辯稱：伊係向乙○○借支票，己○○把支票拿給乙○○借給伊，乙○○說支
    票是己○○阿姨的，後來乙○○打電話說支票如果兌現，己○○的姨丈發現後會罵己○○的阿姨，伊才跟丙○○說支票
    到期不能提示，伊真的不知道該支票是贓物等語。經查：
一、程序方面：
(一)、按刑事訴訟法新制採改良式當事人進行主義，為保障被告防
    禦權及維護直接審理與言詞審理原則，刑事訴訟法第159 條
    第1 項規定：「被告以外之人於審判外之言詞或書面陳述，
    除法律有規定者外，不得作為證據。」酌採英美法之傳聞法
    則。復於第159 條之1 至第159 條之5 增設例外規定，以應
    實務需要，俾符實體真實發現之訴訟目的。是以，證人丁○○、甲○○於警詢時之證述，係被告己○○以外之人於審判
    外之陳述，且查無例外之情事，依上開規定，自均不得作為
    證據。
(二)、按現行刑事訴訟法為保障被告之反對詰問權，排除具有虛偽
    危險性之傳聞證據，以求實體真實之發見，於該法第159 條
    第1 項明定被告以外之人於審判外之言詞或書面陳述，除法
    律有規定者外，不得作為證據。而刑事訴訟法第159 條之1
    至159 條之4 為傳聞法則之例外規定，被告以外之人於審判
    外之陳述，雖不符前4 條之規定，但經當事人於審判程序同
    意作為證據，法院審酌該言詞陳述或書面陳述作成時之情況
    ，認為適當者，亦得為證據；當事人、代理人或辯護人於法
    院調查證據時，知有第159 條第1 項不得為證據之情形，而
    未於言詞辯論終結前聲明異議者，視為有前項之同意，刑事
    訴訟法第159 條之5 定有明文。查本判決所引用下列之供述
    證據，雖為被告己○○、戊○○以外之人於審判外之言詞或
    書面陳述，性質上均屬傳聞證據，且查無符合刑事訴訟法第
    159 條之1 至之4 條之情形，惟上開證據業經本院於審判程
    序時予以提示並告以要旨，檢察官及被告、辯護人均已知上
    述證據乃傳聞證據，而於言詞辯論終結前均未對該等證據聲
    明異議，依上開規定，自均具有證據能力。
二、實體方面：
(一)、上開票號BF0000000 號、付款人為遠東國際商業銀行臺南分
    行之空白支票，原係被害人丁○○於94年2 月25日21時25分
    許，在臺南市○區○○路376 號「肯德基速食店」前所遺失
    ，嗣經共同被告乙○○輾轉取得並交付予被告戊○○時，業
    已蓋妥「丁○○」印章及載明票面金額為7 萬元，而被告戊○○因急需用錢，遂透過丙○○持以向甲○○質借7 萬元，
    甲○○復持以支付黃仙化工資，黃仙化再背書轉讓予凱鴻公
    司以支付貨款，最後經凱鴻公司提示後，由臺灣票據交換所
    臺南市分所以「掛失空白票據」為由予以退票等事實，業據
    證人即被害人丁○○於本院審理時、證人丙○○於偵查中及
    本院審理時、證人甲○○於偵查中、證人黃仙化、證人即凱
    鴻公司業務員潘明雄於警詢時證述綦詳（見警卷第3 至5 頁
    、見96年度偵緝字第281 號卷【下稱偵卷一】第55、77頁、
    96 年 度偵緝字第1935號卷【下稱偵卷二】第35頁、本院卷
    二第32至36、38至44頁），復有上開支票扣案及支票正、反
    面影本、掛失止付票據提示人資料查報表、票據掛失止付通
    知書、遺失票據申報書、退票理由單各1 份在卷可證（見警
    卷第17至21頁），足見上開空白支票確係證人丁○○所失竊
    之贓物，及該空白支票嗣確有經人填載票面金額為7 萬元，
    並以其同時遭竊之「丁○○」印章蓋用在發票人欄內，而有
    偽造有價證券等情事，應均堪認定。
(二)、又上開支票固有遭人偽造之情事，且證人即共同被告乙○○
    於偵查中復證稱：上開支票係己○○拿給伊的，己○○在戊○○的店裡當場寫國字及阿拉伯數字的7 萬元，之後再交給
    伊，伊再交給戊○○，因戊○○要伊向朋友商借面額7 萬元
    之支票，故伊叫己○○開的云云（見偵卷二第60頁），依此
    似可認定被告己○○有偽造上開支票之情，惟：
 1、證人即共同被告乙○○就其是否認識被告戊○○及取得上開
    支票之經過，於97年2 月1 日偵訊時先係供稱：「我不認識
    戊○○；該支票係我之前去臺南市賭場賭博，我贏錢，所以
    賭場將該支票交給我，大約是在94年11月的事，我就拿這張
    支票看報紙，跟不詳的人借錢，該人在報紙上刊登票貼」云
    云（見97年度偵緝字第173 號【下稱偵卷三】第13頁）、復
    供稱：「戊○○就是刊登報紙作票貼的人；當初是我朋友己○○帶我去賭場賭博，我賭嬴後，他隔天帶我去賭場拿這張
    支票」云云（見偵卷三第14頁）；於97年3 月3 日、同年5
    月5 日偵查中又供稱：「我與戊○○本來就認識；我交付支
    票給戊○○時，有告知支票到期前要抽回，不能提示，是己○○說支票是他父親的，不要亂用，該張支票係己○○拿給
    我，我再當場交給戊○○；己○○說支票是他親戚的」云云
    （見偵卷二第48、61頁），觀之證人乙○○上開供述，前後
    不一，已屬可疑外，且倘證人乙○○確係以正當管道向被告
    己○○調借前開支票並轉交予共同被告戊○○，則其大可於
    警詢之初即如實供述，何需待共同被告戊○○供出上開支票
    係其所交付後，方於偵查中為前開陳述。況質之證人乙○○
    亦自承：「己○○與戊○○事前並不相識，且己○○借上開
    支票予戊○○並無得任何好處，單純係要幫我」等語（見偵
    卷二第48頁、本院卷一第34頁），是被告己○○與證人戊○○事前既不相識，且未自證人乙○○、戊○○處獲得任何好
    處或擔保，參以被告己○○本身亦無支票可資出借，衡之常
    情，被告己○○實無甘冒該支票遭提示退票致影響其親友債
    信之可能，而大費周章地拿取親友支票以出借予不相識之戊○○。由此俱見證人乙○○前開偵查中之證詞確有瑕疵可指
    ，則證人乙○○所為上開支票係被告己○○所交付並當場書
    寫完成之證述，即難遽採為不利被告己○○之認定。
 2、證人乙○○雖另證稱：己○○係在戊○○的店裡當場書寫國
    字及阿拉伯數字的7 萬元，票面上的日期也是當天寫的；支
    票是由己○○交給伊，伊再當場交給戊○○，戊○○有看到
    云云（見偵卷二第59至60頁），而證人即共同被告戊○○於
    偵查中及本院審理時亦證稱：上開支票係己○○拿給乙○○
    ，再由乙○○交付予伊云云（見偵卷二第59頁、本院卷二第
    49頁正、反面）。然觀以共同被告戊○○於偵查中證稱：「
    我收到支票時面額已開好，印章也蓋了，我有問乙○○支票
    怎麼來的，他說向他朋友借的。他與他朋友一起來，但我不
    知道他朋友的名字，他朋友說支票是他姑姑或親戚借給他的
    」、「乙○○交支票給我時，有一位他的朋友在場，但我不
    認識」、「我與乙○○本來就認識，我事前不認識己○○」
    、「己○○我本身不熟，但當時拿票給乙○○，他有在場，
    我不確認是否為在場之己○○將支票交給乙○○的」等語（
    見偵卷二第4 、30、48、55頁）及其於本院審理時證稱：「
    我見過己○○一、兩次面，不熟，都是與乙○○一起碰面，
    我不認識己○○」等語（見本院卷二第49頁正、反面）。是
    依證人戊○○上開證述，可知其於借票前並不認識被告己○○，且於偵查中亦無法指出提供支票者之真實姓名，甚至無
    法當庭指認被告己○○是否即為提供支票之人，則被告己○○是否確係與證人乙○○一起前來交付支票之人，即非無疑
    。況且，證人戊○○已於偵查中證稱：「我只有看到己○○
    在寫東西，但不知道是否在寫支票」等語（見偵卷二第60頁
    ）、復於本院審理中證稱：「我沒有親眼看到己○○簽發該
    支票」等語（見本院卷二第54頁），則本件除與證人乙○○
    前往之人是否確為被告己○○猶有不明外，亦無其他人證足
    資證明被告己○○確有於上開空白支票書寫金額、日期，自
    難僅憑證人乙○○上開具有瑕疵之證述，即率認被告己○○
    有何偽造有價證券之情。
 3、至檢察官雖當庭命被告己○○書寫阿拉伯數字「1 、2 、3
    、4 、5 、6 、7 、8 、9 、0 」及「柒萬元正整」各10次
    ，並將之與該支票上之文字加以比對後，以「其中『萬』字
    之中間筆劃，正確應為『田』，惟被告己○○所書寫之『萬
    』字，中間筆劃均為『曰』」等語為由，認定該支票上之面
    額、日期確係被告己○○所書寫。惟被告己○○於偵查中當
    庭書寫之「萬」字，中間筆劃固有出現「曰」之情形，而與
    支票上「萬」字中間之「曰」相近，然細繹該支票上之「萬
    」字，其下面筆劃之「一」與「、」係以二筆劃所完成，而
    當庭書寫部分則係以一筆劃完成，而有筆順連貫之情，再佐
    以支票上「柒」之「七」亦係以二筆劃所完成，並非如當庭
    書寫時之以一筆劃完成，致有筆順連貫之情形。且參酌支票
    上之阿拉伯數字「95」「5 」、「1 」及「70000 」部分，
    其筆勢走向均係由右上斜向左下，而當庭書寫部分則無此情
    形。準此，上開支票之金額、日期之筆劃、筆順及筆勢走向
    既與被告己○○當庭書寫之字跡有所不同，則該支票上之金
    額、日期是否確係由被告己○○所書寫，自非無疑。況檢察
    官將上開支票及當庭書寫之筆跡資料送請內政部警政署刑事
    警察局鑑定結果，亦因「經檢視本次囑鑑資料，因爭議字跡
    筆劃特徵不顯」，而無法鑑定之情，有該局97年5 月27日刑
    鑑字第0970071472號函1 份在卷可憑（見偵卷二第67頁），
    嗣再經本院調取被告己○○、證人乙○○、戊○○等人親筆
    書寫之郵局、銀行及電信公司之開戶資料、提款單、申請書
    等資料，連同上開支票及被告己○○當庭書寫之筆跡資料，
    分別送請法務部調查局、內政部警政署刑事警察局鑑定結果
    ，各經回覆略以「送鑑資料不足，歉難鑑定」、「本案因爭
    議字跡筆劃特徵不顯，無法鑑定在案，故關於支票原本正面
    之字跡，是否為被告己○○、乙○○、戊○○之字跡一節，
    無法鑑定」等情，有法務部調查局98年5 月8 日調科貳字第
    09800272680 號函、內政部警政署刑事警察局98年4 月13日
    刑鑑字第0980034620號函、同局98年9 月9 日刑鑑字第0980
    107795號函各1份在卷可考（見本院卷一第109、139、234頁
    ），則上開鑑定機關既無從依其精密儀器及專業知識予以鑑
    定，且該支票上之金額、日期等筆跡復與被告己○○當庭書
    寫之字跡有前述相左之處，自難僅憑被告當庭書寫及支票金
    額之「萬」字，中間筆劃均出現「曰」之情形，即逕據以認
    定上開支票係被告己○○所偽造。
 4、綜上，被告己○○是否有偽造上開支票既有前述可議之處，
    而尚未達於一般人均可確信其為真實之程度，亦即檢察官所
    指被告己○○之犯行，尚有合理懷疑存在，自應為有利被告
    己○○之認定。
(三)、另按刑法第349 條第1 項之收受贓物罪，係指其物因他人財
    產犯罪已成贓物，且收受者主觀上亦已知為贓物後，仍予收
    受取得持有者而言。查上開支票確為證人丁○○所失竊之贓
    物，且係經證人乙○○交付予被告戊○○收受等情，固詳如
    前述。然查：
 1、上開支票係被告戊○○透過其友人即證人乙○○所取得，是
    時，證人乙○○亦帶同持有該支票者前往，並告知被告戊○○該支票係持有該支票者之親戚所有，及該支票確實沒有問
    題等情，迭據被告戊○○於偵查中及本院審理時供述明確（
    見偵卷二第3 至4 、30、36頁、本院卷二第48頁反面），核
    與證人乙○○於偵查中證述情節大致相符（見偵卷二第59、
    61頁），自可憑採。而參酌被告戊○○於偵查中及本院審理
    時均證稱：乙○○交付支票給伊當天，伊即交付該支票給丙○○，要丙○○幫伊向甲○○借錢等語（見偵卷二第35頁、
    本院卷二第51頁反面），堪認被告戊○○當時確實需錢恐急
    。準此，被告戊○○收受該支票時，既曾與提供該支票者見
    面，並經其友人即證人乙○○保證該支票之合法性，則以被
    告戊○○當時急於借票換錢之狀況下，其是否能準確地分析
    、判斷該支票來源之正當性，而能知悉該支票係屬贓物，當
    非無疑，自難因其客觀上有收受到上開具贓物性質之支票，
    而不問被告戊○○主觀上是否有贓物之認識，即遽予認定其
    有收受贓物之情事。
 2、雖證人乙○○於偵查中證稱：伊交付支票給戊○○時，有告
    知支票到期前要抽回，不能提示等語（見偵卷二第48、61頁
    ）、證人丙○○於偵查中及本院審理時亦證稱：伊幫戊○○
    拿上開支票向甲○○借錢，之後甲○○拿錢給戊○○時，戊○○有說該支票到期不能提示等語（見偵卷二第35至36頁、
    本院卷二第39、41頁），且據被告戊○○於偵查中供稱：乙○○交支票給伊時，有告知伊這張支票到期後，要抽回來，
    不能提示；丙○○向伊拿支票當天，伊就告訴他這件事了等
    語（見偵卷二第30頁）、於本院審理時供稱：當初伊借票時
    有問票是誰的，乙○○說是己○○阿姨的，後來乙○○打電
    話跟伊說票不能兌現，伊問他為何不能兌現，他說己○○的
    姨丈說那是公司票，他姨丈如果發現兌現，就會罵他阿姨，
    伊有打電話跟丙○○他們說票不能兌現等語（見偵卷二第30
    頁、本院卷二第48頁反面），依此固足認被告戊○○確實知
    悉該支票係不能提示之票據而予收受。然提供支票者會告知
    收受支票者票據到期不能提示之原因，容或係因該支票本身
    即是盜贓物，或係偽造之票據，抑或係因發票人本身債信不
    良，已係票據交換所之拒絕往來戶，其原因容有多端，不一
    而足，是被告戊○○縱經告知該支票不能提示而仍予收受，
    亦難據此遽認其主觀上已知悉該支票係屬贓物，而有收受贓
    物之情事。
 3、至被告戊○○就證人乙○○告知該支票不能兌現之時點，於
    偵、審時之供述雖有前後不一之情，然被告戊○○向證人乙○○借票之時間，係在94年10、11月間左右，此業據證人乙○○及被告戊○○於偵訊時供述甚明（見偵卷二第4 頁、偵
    卷三第13頁），而觀之其上開偵、審時之供述，則分別係在
    96年11月間、98年11月間所為，此復有上開偵、審筆錄在卷
    可參（見偵卷二第3 至5 頁、本院卷二第45至55頁），距其
    向證人乙○○借票之時間已分別歷經2 年、4 年有餘，則其
    是否能清楚記憶收受、交付票據當時之情狀，尚非無疑，自
    不能逕以其前後供述不一，即率認被告戊○○有何虛偽不實
    之處。況依前所述，票據不能提示之原因既有多端，則不論
    被告戊○○係於收受該支票當時或之後，始經證人乙○○告
    知不能提示之情，均難作為認定被告戊○○主觀上有何知悉
    贓物而仍予收受之證據。
三、綜上所述，被告己○○部分既無積極證據足資認定其有偽造
    有價證券之情；而被告戊○○部分，亦無從證明其收受支票
    時，在主觀上有該支票係屬贓物之認識，自與刑法規定收受
    贓物罪之構成要件有間。此外，復查無其他確切證據足以證
    明被告己○○、戊○○確有公訴人所指之犯行，其等犯罪即
    屬不能證明，依據上開法條規定及判例意旨，自應為被告己○○、戊○○無罪之諭知。
據上論斷，應依刑事訴訟法第301條第1項，判決如主文。
本案經檢察官庚○○到庭執行職務。
中    華    民    國    98    年    12    月    17    日
                  刑事第八庭  審判長法  官  洪士傑
                                    法  官  林臻嫺
                                    法  官  蘇碧珠
以上正本證明與原本無異。
如不服本判決應於收受本判後10日內向本院提出上訴書狀，並應
敘述具體理由。其未敘述上訴理由者，應於上訴期間屆滿後20日
內向本院補提理由書狀（均須按他造當事人之人數附繕本）「切
勿逕送上級法院」。
                                    書記官  許哲萍
中    華    民    國    98    年    12    月    17    日

司法院資訊處製作；財團法人民間司法改革基金會備份。
